【裁判字號】    95,上易,2105
【裁判日期】    951128
【裁判案由】    妨害自由等
【裁判全文】
臺灣高等法院刑事判決                95年度上易字第2105號
上  訴  人  臺灣板橋地方法院檢察署檢察官
被      告  丙○○
上列上訴人因被告妨害自由等案件，不服臺灣板橋地方法院95年
度易字第97號，中華民國95年8月30日第一審判決（起訴案號：
臺灣板橋地方法院檢察署94年度偵字第1069號），提起上訴，本
院判決如下：
    主  文
上訴駁回。
    理  由
一、公訴意旨略以：被告丙○○因乙○○○、甲○○積欠其妻曹
    秀慧（另經檢察官為不起訴處分）房租，而向乙○○○、甲○○催討租金並迫使其二人搬離，先於民國（下同）93年3
    月11日14時許，在乙○○○、甲○○向曹秀慧承租經營燒烤
    攤之臺北縣中和市○○路○段340巷59號1樓可供公眾出入之
    店面內，且為不特定多數人得共見共聞狀態下，公然以「沒
    有錢繳房租，那你們吃什麼？你們全家都是吃屎的」等言詞
    辱罵乙○○○；復於同年3月27日19時許，在上址之2樓對乙○○○、甲○○揚言「我給你們到月底的時間，如果到月底
    你們沒給錢，就給我滾出去，敢超過一天我就算一個月房租
    ，要不然，我就叫黑道的人每天來你家鬧，你們也別想做生
    意，你們生意做到那裡，我就教人鬧到那裡，我要讓你們全
    家都無法生存，都去住馬路邊」之言詞，恐嚇乙○○○、甲○○，使渠等心生畏懼，致生危害於安全；又於同年3月31
    日18時許，在上址以「你們如果不把鑰匙交出來，今天就別
    想從這裡出去，週圍鄰居都是我的親人兄弟，不信試試看」
    等語恐嚇乙○○○交付上址之鑰匙，致乙○○○心生畏懼而
    將鑰匙交付丙○○，因認被告丙○○涉犯刑法第309條之公
    然侮辱、第305條條恐嚇危害安全罪嫌等語。
二、按犯罪事實應依證據認定之，無證據不得認定犯罪事實；又
    不能證明被告犯罪者，應諭知無罪之判決，刑事訴訟法第15
    4條第2項、第301條第1項分別定有明文。次按認定犯罪事實
    ，須依證據，而所謂證據，係指合法之積極證據就犯罪事實
    能為具體之證明者而言；又認定不利於被告之事實，須依積
    極證據，苟積極證據不足為不利於被告事實之認定時，即應
    為有利於被告之認定，更不必有何有利之證據，最高法院30
    年上字第816號著有判例。又苟未能發現相當證據，或證據
    不足以證明，自不能以推測或擬制之方法，以為裁判基礎，
    此觀同院40年度台上字第86號判例意旨自明。又告訴人之指
    述，無非係以使被告受刑事追訴處罰為目的，有時難免故予
    誇大，自不得僅以告訴人之指述為唯一論據，仍應調查其他
    必要之證據，以查明是否與事實相符。
三、公訴人認被告涉犯刑法第309條之公然侮辱罪及第305條之恐
    嚇危害安全罪，無非係以：告訴人乙○○○、甲○○於警詢
    及偵查中之指訴，及證人丁繡繡、鐘和明於偵查中之證述等
    證據為其主要論據。訊據被告丙○○固承認有於上揭時、地
    向告訴人乙○○○、甲○○催討渠等積欠其妻曹秀慧之房租
    ，而乙○○○有於93年3月31日交付租屋處之鑰匙予伊等事
    實，惟堅決否認有何公然侮辱及恐嚇危害安全等犯行，辯稱
    伊並沒有對告訴人乙○○○或甲○○說上開話語等語。
四、經查：
  (一)按被告以外之人於審判外之言詞或書面陳述，除法律有規定
    者外，不得作為證據，刑事訴訟法第159條第1項定有明文。
    是告訴人乙○○○、甲○○於警詢中及偵查中之指述，均為
    審判外之陳述，無證據能力。
  (二)次按證人應命具結；證人依法應具結而未具結者，其證言不
    得作為證據，刑事訴訟法第186條第1項本文前段、第158條
    之3分別定有明文。又被告以外之人於偵查中向檢察官所為
    之陳述，除顯有不可信之情況者外，得為證據，刑事訴訟法
    第159條之1第2項定有明文，此係因上開偵查中向檢察官所
    為之陳述雖仍為審判外之陳述，但立法者衡量刑事訴訟法規
    定檢察官代表國家偵查犯罪、實施公訴，依法有訊問被告、
    證人、鑑定人之權，且實務運作時，偵查中檢察官向被告以
    外之人所取得之陳述，原則上均能遵守法律規定，不致違法
    取供，其可信性極高，為兼顧理論與實務為由，而對「被告
    以外之人於偵查中向檢察官所為之陳述」，例外規定除有顯
    不可信之情況者外，得為證據。本件證人丁繡繡、鐘和明於
    偵查中向檢察官所為之證述，雖均經以證人身分具結，已合
    於上開法定程序，惟按憲法第16條保障人民之訴訟權，就刑
    事被告而言，包含其在訴訟上應享有充分之防禦權。刑事被
    告詰問證人之權利，即屬該等權利之一，且屬憲法第8條第1
    項規定「非由法院依法定程序不得審問處罰」之正當法律程
    序所保障之權利。為確保被告對證人之詰問權，證人於審判
    中，應依法定程序，到場具結陳述，並接受被告之詰問，其
    陳述始得作為認定被告犯罪事實之判斷依據，司法院大法官
    會議釋字第582號解釋文闡明甚詳，本案於93年11月25日偵
    訊時，僅告訴人乙○○○、甲○○及證人丁繡繡、鐘和明、
    張凱元到庭接受偵訊（見偵查卷93年11月25日訊問筆錄），
    被告並未受通知到庭應訊，並詰問證人，顯有礙其訴訟上之
    防禦權，參以依證人丁繡繡、鐘和明於警詢中所述，告訴人
    乙○○○為證人二人之雇主，證人二人既受僱於告訴人乙○○○，其證詞恐有偏頗之虞，當予被告對其實施詰問以保障
    其訴訟權，而原法院先後兩次合法通知證人丁繡繡、鐘和明
    ，證人二人均未到庭依法定程序具結陳述，並接受被告、辯
    護人之詰問，是被告並未行使對證人之詰問權，則其訴訟上
    之防禦權即未受保障，從而，依上開說明，證人丁繡繡、鐘
    和明於偵查中之陳述不得作為認定被告犯罪事實之判斷依據
    。又告訴人乙○○○、甲○○經原法院先後三次合法通知均
    未到庭依法定程序具結陳述，接受被告、辯護人之詰問，其
    對被告提起本件告訴，卻均拒絕於審判期日依法程序具結陳
    述，參以告訴人確實有積欠被告之妻曹秀慧房租一事，業據
    被告供明在卷，核與證人曹秀慧、曹王琪於原法院審理時結
    證情節相符（見原法院95年4月25日審判筆錄），則告訴人
    就本案之指訴之真實性已堪質疑。
  (三)綜上所述，告訴人等指訴被告犯罪情節，既有瑕疵，且告訴
    人等確有欠被告之妻曹秀慧房租之事實，其所為之指訴，自
    無可信。此外，復查無其他積極證據足資證明被告有公訴人
    所指之犯行，揆諸前揭規定及判例意旨，尚不能為不利被告
    犯罪事實之認定。
五、檢察官上訴意旨略以：原審判決未盡調查之能事，並有違背
    經驗法則及論理法則為由，而指摘原判決不當。惟查：檢察
    官就被告犯罪事實，應負舉證責任，並指出證明之方法，刑
    事訴訟法第161條第1項定有明文。因此，檢察官對於起訴之
    犯罪事實，應負提出證據及說服之實質舉證責任。倘其所提
    出之證據，不足為被告有罪之積極證明，或其闡明之證明方
    法，無從說服法官以形成被告有罪之心證，基於無罪推定之
    原則，自應為被告無罪判決之諭知。本院對於卷內訴訟資料
    ，逐一剖析，參互審酌，且於本院審理時告訴人乙○○○、
    甲○○亦均經本院合法傳喚而未到庭陳述，自仍使本院無從
    獲得被告丙○○有恐嚇罪嫌及公然侮辱罪嫌之確切心證，本
    件尚屬不能證明被告犯罪，原審為被告丙○○無罪判決之諭
    知，並無不當，應予維持，檢察官執以上訴之理由，本院認
    為尚難採信，已如上所述，是檢察官上訴指摘原判決不當，
    為無理由，應予駁回。
據上論斷，應依刑事訴訟法第368條，判決如主文。
本案經檢察官黃柏齡到庭執行職務。
中    華    民    國    95    年    11    月    28    日
                  刑事第20庭    審判長法  官  尤豐彥
                                      法  官  魏新國
                                      法  官  張明松
以上正本證明與原本無異。
不得上訴。
                                      書記官  柯月英
中    華    民    國    95    年    11    月    28    日


司法院資訊處製作；財團法人民間司法改革基金會備份。
